臺灣高等法院高雄分院民事判決　　 95年度重勞上更(一)字第2號
上　訴　人　甲○○
訴訟代理人　林敏澤律師
　　　　　　李亭萱律師
　　　　　　盧惠珍律師
複　代理人　許淑清律師
被　上訴人　乙○○　　原住台南市○區○○路62號
　　　　　　　　　　　（
上列當事人間請求給付薪資等事件，上訴人對於中華民國93年6
月29日臺灣高雄地方法院89年度勞訴字第36號第一審判決提起上
訴，判決後，經最高法院第一次發回更審，本院於96年1 月10日
言詞辯論終結，判決如下：
    主  文
原判決關於駁回上訴人後開第二項之請求部分，暨訴訟費用之裁
判（確定部分除外）均廢棄。
被上訴人應將如附表編號3至10所示8張支票返還上訴人。
第一審（確定部分除外）第二審及發回前第三審訴訟費用由被上
訴人負擔。
　　事實及理由
一、被上訴人經合法通知，無正當理由，未於言詞辯論期日到場
    ，核無民事訴訟法第386 條各款所列之情形，爰依上訴人之
    聲請，由其一造辯論而為判決。
二、上訴人起訴主張：兩造於民國88年12月15日簽訂合約書（下
    稱系爭合約書），由上訴人聘僱被上訴人擔任凰新醫院總負
    責之院長醫師，約定每個月底薪為新台幣（下同）50萬元，
    並依系爭合約書第14條約定，由上訴人預為簽發12張充為僱
    傭期間內薪資之支票，尚有如附表所示支票未取回（下稱系
    爭支票）。因被上訴人於受僱期間內具有下列重大違法違約
    事由：(一)指示、縱容未具醫師資格及受醫療專業訓練之藥生
    王俊英單獨執行醫療縫合手術。(二)未領取醫院Ｘ光設備及醫
    師操作執照，即指示使用Ｘ光機，不顧幅射危險。(三)未依法
    制作處方箋，於開立處方時，亦未依法載明藥量及用法，更
    未依法簽名以示負責，於事後遇衛生署抽檢時塗改病歷，構
    成違反醫師法之業務上不正當行為。(四)明知自行攜入之650
    針南光龍針劑（欣克龍），有效期間僅至89年2 月23日，逾
    上揭期限仍開具該針劑繼續使用。(五)明知89年1 月，陳南舟
    醫師未於凰新醫院看診，竟於申報健保費用時，虛偽申報陳
    南舟醫師看診之診療費用，違反全民健康保險法第72條規定
    ，並涉及偽造文書。(六)未依系爭合約書第8 條之約定將醫師
    證書正本交予上訴人，損及上訴人權益。(七)未依系爭合約書
    第3 條、第6 條、第7 條、第16條等之約定，承辦Ｘ光放射
    之健保業務及相關應親自執行醫療業務。被上訴人上開事由
    ，構成不完全給付之債務不履行，屬於得終止僱傭契約之重
    大事由。為免日後發生醫療糾紛造成更大傷害，上訴人乃於
    89 年3月23日以存證信函通知終止契約。是被上訴人持有系
    爭支票已無法律上原因，上訴人自得本於不當得利法律關係
    請求返還。且兩造所簽系爭合約書第17條約定，顯然違反民
    法第489 條第1 項強行規定，依民法第71條規定，應屬無效
    。再者，兩造間之僱傭契約已於89年3 月23日由上訴人發函
    終止，被上訴人亦於89年4 月11日辦理歇業註銷登記，亦可
    認定被上訴人亦同意終止兩造契約，依民法第263 條準用同
    法第259 條第1 款回復原狀之規定，被上訴人應將如附表編
    號3 至10所示支票返還上訴人。又系爭合約書為被上訴人所
    聘柯尊仁律師所擬，上訴人並未聘請律師在場審閱，系爭合
    約第17條款也應類推適用民法第247 條之1 定型化契約條款
    無效規定等情，爰依不當得利之法律關係，提起本件訴訟。
    聲明求為判決：(一)被上訴人應將附表所示之10張支票返還於
    上訴人。(二)訴訟費用由被上訴人負擔。(三)願供擔保請准宣告
    假執行。
三、被上訴人經通知未到場，亦未提出書狀作何聲明或陳述，惟
    據其於原審及本院前審到場所為陳述，則以：
    因上訴人本身並非醫師，無法擔任負責人，故聘請被上訴人
    暫時擔任負責醫師，以保凰新醫院為地區醫院資格。兩造為
    僱傭關係，依系爭合約書第17條後段之約定，若上訴人解聘
    被上訴人，則預付支票無須歸還，並有權兌領。從而上訴人
    請求被上訴人交還系爭支票，應屬無據。被上訴人從未要求
    王俊英為病患做傷口縫合事宜，且被上訴人係受聘於凰新醫
    院擔任骨科醫師，而非放射科醫師，不足以處理Ｘ光申請等
    事項，被上訴人於醫療上需照射Ｘ光時，均開立照會單，交
    由凰新醫院Ｘ光部門處理。關於該部門由何人主持即操作方
    式，則全權由實際負責人即上訴人處理，與被上訴人無涉。
    被上訴人於病歷表上皆載有藥品及藥量，另被上訴人之跟診
    護士並非抄寫小紙條，而是為作業方便及統計藥品用量方便
    ，使用凰新醫院印制、釘制表格將醫師針劑記錄，此僅為醫
    院內部作業流程，且為上訴人所明知。凰新醫院開業之初，
    藥品欠缺，上訴人乃向被上訴人借用部分藥品，其中包含南
    光龍針劑，有關該藥劑之數目、單價等明細並曾隨藥交由上
    訴人擔任護士之女兒點交。是故上訴人自始即知悉凰新醫院
    庫存該藥。凰新醫院有關健保申報係由上訴人所聘任之人員
    依其指示為之，被上訴人事後知悉有以陳南舟醫師名義申報
    健保給付，被上訴人絕無指示醫院承辦人員以陳南舟醫師名
    義申報健保醫療費用。系爭合約係上訴人為聘僱被上訴人擔
    任凰新醫院總負責之院長而簽訂，完全針對個別特定之僱傭
    關係所成立之合約。況簽約當時，上訴人亦有適當機會及充
    分時間去瞭解及修改合約內容，顯見系爭合約書並非定型化
    契約等語，資為抗辯。
四、本件原審對被上訴人之請求，判決上訴人敗訴並駁回其假執
    行之聲請。上訴人對之部分聲明不服，上訴聲明求為判決：
    (一)原判決關於駁回上訴人後開第2 項之請求部分廢棄。(二)被
    上訴人應將如附表編號3 至10所示之8 張支票返還上訴人。
    (三)訴訟費用由被上訴人負擔。被上訴人於更審前則答辯聲明
    ：(一)上訴駁回。(二)訴訟費用由上訴人負擔。（上訴人於原審
    請求返還附表編號1 、2 所示2 張支票部分，經原審判決駁
    回後，上訴人就此部分未上訴，已確定在案）
五、依上訴人及被上訴人於原審前之陳述，兩造不爭執之事項如
    下，並有系爭合約書，系爭支票影本在卷可稽，堪予採信。
  (一)兩造於88年12月15日訂立僱傭契約，僱傭期間自89年1 月1
    日起至89年12月31日止，上訴人並簽發12張面額各50萬元之
    支票予被上訴人，以為薪資之給付，除已兌領2 張外，尚有
    附表所示系爭10張支票上訴人未取回。
  (二)上訴人於89年3 月23日寄發存證信函予被上訴人，終止兩造
    之僱傭契約。
六、兩造爭執之事項為：(一)系爭合約書第17條「解聘」之真意是
    否為「無故解聘」？(二)上訴人於僱傭契約終止後，依不當得
    利之法律關係請求被上訴人返還系爭支票中如附表編號3 至
    10所示8張支票，有無理由？
七、系爭合約書第17條「解聘」之真意是否為「無故解聘」？
  (一)系爭合約書（見原審卷(一)第6 頁至第9 頁）第17條約定：「
    此合約為期1 年，若要續約，期滿時另定新約，若乙方（即
    被上訴人）無故離職需償甲方（即上訴人）自離職日期起至
    約滿止之薪資的違約金（若乙方喪失診療功能離職除外），
    若甲方解聘乙方，則預付支票無需歸還甲方，並有權兌領」
    。查被上訴人於原審及本院前審之訴訟代理人柯尊仁律師（
    即系爭合約書之見證人）於原審已自認：本於兩造契約第17
    條之約定，契約中之「解聘」2 字乃「無故解聘」等語（見
    原審卷（六）第224 頁）而被上訴人又無撤銷該自認之抗辯
    ，則上訴人主張該自認為真實，應屬可採。又依該條約定前
    後文觀之，該條前段約「乙方若『無故』離職，需賠償甲方
    自離職日期起至約滿止之薪資的違約金」，則該條後段約定
    「若甲方『解聘』乙方，則預付支票無需歸還甲方，並有權
    兌領」，依前後文義之脈絡，該條後段約定之「解聘」其真
    意應係指「無故解聘」始屬相當。況按故意或重大過失之責
    任，不得預先免除。民法第222 條定有明文。又法律行為，
    違反強制或禁止之規定者無效。亦為民法第71條前段所明定
    。是如謂系爭合約書第17條「解聘」之真意，應係上訴人無
    論基於何原因解聘被上訴人，被上訴人均無返還系爭支票之
    必要，縱使被上訴人於受僱期間內有重大違法事由亦然；則
    顯然系爭合約書第17條之約定已預先將被上訴人故意或重大
    過失責任免除。其規定自屬違反法律禁止之規定，而為無效
    ，被上訴人亦不得據以為己有利之主張。從而上訴人主張系
    爭合約書第17條「解聘」之真意是「無故解聘」等情，即屬
    有據，堪予採信。被上訴人辯稱系爭契約書第17條後段條文
    並未限定須「無故」解聘始須還返支票，且該契約書內容已
    多處更正，足見兩造就該契約書之內容曾詳細審閱，上訴人
    確有令被上訴人於終止契約後仍繼續持有系爭支票之真意云
    云，應不足採。
八、上訴人於僱傭契約終止後，依不當得利之法律關係，請求被
    上訴人返還系爭支票中如附表編號3 至10所示8 張支票，有
    無理由？
  (一)被上訴人於89年2 月24日21時許在鳳新醫院內指示擔任藥劑
    生及助理職務而未取得合法醫師資格之訴外人王俊英單獨為
    病患張群山進行傷口縫合手術，執行醫療業務等事實，訴外
    人王俊英已經原法院以95年度醫簡字第1 號刑事簡易判決，
    處有期徒刑1 年，緩刑3 年確定，此有該刑事簡易判決1 份
    附卷可稽（見本院卷第103 頁至第106 頁），而被上訴人亦
    因之經臺灣高雄地方法院檢察署檢察官（下稱高雄地檢署）
    以94年度偵字第10612 、29077 、29078 號提起公訴，亦有
    起訴書1 份在卷足憑（見本院卷第287 頁至第290 頁）且被
    上訴人亦因前開容留密醫王俊英涉及違反醫師法第28條規定
    ，經高雄縣衛生局於94年5 月12日府衛醫字第0940090555號
    處分書，處以停業1 年處分（自94年7 月1 日起至95年6 月
    30日止）並確定在案，有高雄縣衛生局94年6 月15日衛局醫
    字第0940016100號函，行政院衛生署94年11月16日衛署訴字
    第0940061323號函附卷足佐（見本院卷第101 頁、第102 頁
    ）。又上訴人另主張被上訴人看診後，以鉛筆記載處方藥品
    針劑等事項於病歷表上，在遇健保局抽查病歷表時，被上訴
    人再親自將病歷表上以鉛筆記載之藥品針劑，處方擦拭乾淨
    ；其行為係醫師法第25條所稱之業務上不正當行為等情，已
    據被上訴人於原審自認「承認病患陳燕玉病歷表89年2 月11
    日處方有擦拭痕跡。」、「我擦拭是希望健保局所抽查病歷
    與送請健保局請領的處方相符」等語無訛（見原審卷(六)第
    198 頁至第200 頁）。是上訴人前開主張，應可採信。再者
    ，被上訴人明知陳南舟（於89年3 月2 日死亡）於89年1 月
    至2 月間，因病在高雄醫學大學附設中和紀念醫院住院治療
    ，該段期間並未前往「鳳新醫院執行醫療業務，竟於其業務
    上製作之「鳳新醫院89年1 月至3 月份門診醫師名單」登載
    陳南舟醫師89年1 月看診天數20天，89年2 月看診天數1 天
    等不實事項後，持向中央健康保險局申請醫師看診金額等情
    ，亦經被上訴人於高雄地檢署檢察官訊問時供述屬實，此復
    有高雄地檢署94年度偵字第10612 、29077 、29078 號檢察
    官起訴書1 份在卷可參，則上訴人於89年3 月23日以被上訴
    人在任職鳳新醫院總負責之院長醫師期有故意重大違法事由
    ，寄發存證信函（見原審卷(一)第12頁）終止兩造之僱傭契約
    ，自屬有據，而上訴人解聘被上訴人，並非「無故解聘」，
    應無疑義。
  (二)查上訴人如非因「無故解聘」被上訴人，則上訴人預付被上
    訴人之系爭支票仍需歸還上訴人，被上訴人無權兌領等情，
    已如前述，是被上訴人既已於89年3 月23日經上訴人以其於
    任職期間有故意重大違法事由予以解聘，則被上訴人持有附
    表編號3 至10所示8 張支票即無法律上之原因，被上訴人如
    仍持以兌領，則該8 張支票發票人即上訴人將因之受損害，
    從而上訴人於僱傭契約終止後，依不當得利之法律關係請求
    被上訴人返還系爭支票中如附表編號3 至10所示8 張支票，
    即屬有理由，應予准許。
九、綜上所述，上訴人依不當得利之法律關係，請求被上訴人返
    還附表二所示之8 張支票為有理由，應予准許，原審就此部
    分為上訴人敗訴之判決，即有未當，上訴意旨指摘原判決此
    部分不當，求予廢棄改判，即為有理由，應由本院將原判決
    此部分暨訴訟費用之裁判（除確定部分外）均廢棄並改判如
    主文第2項之所示。
十、本件事證已臻明確，兩造其餘攻擊防禦方法，核與判決之結
    果無影響，爰不一一論述。
十一、據上論結，本件上訴為有理由，爰依民事訴訟法第463 條
    、第385條第1項前段、第450條、第78條，判決如主文。
中　　華　　民　　國　　96　　年　　1 　　月　　24  　日
                            勞工法庭
                                審判長法官  張國彬
                                法      官  楊富強
                                法      官  吳登輝
以上正本證明與原本無異。
如對本判決上訴，須於判決送達後20日內向本院提出上訴狀，其
未表明上訴理由者，應於上訴後20日內向本院提出上訴理由書（
均須按他造當事人之人數附繕本）。上訴時應提出委任律師或具
有律師資格之人之委任狀，並依附註條文規定辦理。
中　　華　　民　　國　　96　　年　　1   　月　　26　　日
                                書  記  官  張明賢
附註：
民事訴訟法第466條之1：
對於第二審判決上訴，上訴人應委任律師為訴訟代理人，但上訴
人或其法定代理人具有律師資格者，不在此限。
上訴人之配偶、三親等內之血親、二親等內之姻親，或上訴人為
法人、中央或地方機關時，其所屬專任人員具有律師資格並經法
院認為適當者，亦得為第三審訴訟代理人。第１項但書及第２項
情形，應於提起上訴或委任時釋明之。
臺灣高等法院高雄分院95年度重勞上更(一)字第2號附表：
┌──┬───┬─────┬────┬────┬──────┐
│編號│發票人│付款銀行  │票據號碼│發票日  │票 面 金 額 │
│    │      │          │        │        │（新 臺 幣）│
├──┼───┼─────┼────┼────┼──────┤
│  1 │甲○○│華南商業銀│0000000 │ 89.4.5 │50 萬元     │
│    │      │行屏東分行│        │        │            │
├──┼───┼─────┼────┼────┼──────┤
│  2 │甲○○│同      上│0000000 │ 89.5.5 │50萬元      │
├──┼───┼─────┼────┼────┼──────┤
│  3 │甲○○│同      上│0000000 │ 89.6.5 │50 萬元     │
├──┼───┼─────┼────┼────┼──────┤
│  4 │甲○○│同      上│0000000 │ 89.7.5 │50 萬元     │
├──┼───┼─────┼────┼────┼──────┤
│  5 │甲○○│同      上│0000000 │ 89.8.5 │50 萬元     │
├──┼───┼─────┼────┼────┼──────┤
│  6 │甲○○│同      上│0000000 │ 89.9.5 │50 萬元     │
├──┼───┼─────┼────┼────┼──────┤
│  7 │甲○○│同      上│0000000 │ 89.10.5│50 萬元     │
├──┼───┼─────┼────┼────┼──────┤
│  8 │甲○○│同      上│0000000 │ 89.11.5│50 萬元     │
├──┼───┼─────┼────┼────┼──────┤
│  9 │甲○○│同      上│0000000 │ 89.12.5│50 萬元     │
├──┼───┼─────┼────┼────┼──────┤
│ 10 │甲○○│同      上│0000000 │ 90.1.5 │50 萬元     │
└──┴───┴─────┴────┴────┴──────┘
                                                     Ｆ
